【裁判字號】    99,消債聲,136
【裁判日期】    991103
【裁判案由】    聲請免責
【裁判全文】
臺灣板橋地方法院民事裁定           99年度消債聲字第136號
聲  請  人
即  債務人  甲○○
上列當事人因消費者債務清理事件，聲請免責，本院裁定如下：
    主  文
債務人甲○○不免責。
    理  由
一、按法院為終止或終結清算程序之裁定確定後，除別有規定外
    ，應以裁定免除債務人之債務。法院裁定開始清算程序後，
    債務人有薪資、執行業務所得或其他固定收入，而普通債權
    人之分配總額低於債務人聲請清算前2 年間，可處分所得扣
    除自己及依法應受其扶養者所必要生活費用之數額者，法院
    應為不免責之裁定，但債務人證明經普通債權人全體同意者
    ，不在此限，消費者債務清理條例第132 條、第133 條定有
    明文。又債務人有下列各款情形之一者，法院應為不免責之
    裁定，但債務人證明經普通債權人全體同意者，不在此限：
    一、於七年內曾依破產法或本條例規定受免責；二、隱匿、
    毀損應屬清算財團之財產，或為其他不利於債權人之處分；
    三、捏造債務或承認不真實之債務；四、因浪費、賭博或其
    他投機行為，致財產顯然減少或負擔過重之債務，而生開始
    清算之原因；五、於清算聲請前一年內，已有清算之原因，
    而隱瞞其事實，使他人與之為交易致生損害；六、明知已有
    清算原因之事實，非基於本人之義務，而以特別利於債權人
    中之一人或數人為目的，提供擔保或消滅債務；七、隱匿、
    毀棄、偽造或變造帳簿或其他會計文件之全部或一部，致其
    財產之狀況不真確；八、故意於財產及收入狀況說明書為不
    實之記載，或有其他故意違反本條例所定義務之行為，復為
    消費者債務清理條例第134 條所明定。
二、本件債務人甲○○聲請消費者債務清理事件，前經本院以99
    年度消債清字第2 號裁定自民國99年3 月1 日開始清算程序
    ，因債務人之財產又不敷支應清算程序之費用，經本院於99
    年6 月8 日以99年度司執消債清字第34號裁定終止清算程序
    ，上開終止清算程序部分因未經抗告而確定。經本院依職權
    函知債權人就本院應否裁定免除債務人債務陳述意見結果，
    各債權人或提出消費明細內容，並均具狀表明不同意債務人
    免責，其理由各如下：
    (一)債權人摩根聯邦資產管理股份有限公司表示：債務人聲請
      更生前二年收入扣除支出為負數新台幣（下同）36,000元
      ，惟債務人所積欠之債務卻高達3,916,401元，逾其因入
      不敷出所需貸款預借之金額甚大，顯為浪費財產及負擔過
      重之債務，屬於消債條例第134條第4款因浪費、賭博或其
      他投機行為，致財產顯然減少或負擔過重之債務，而開始
      清算之原因。故請鈞院為不免責之裁定等語。
    (二)債權人萬榮行銷股份有限公司表示：請鈞院綜合各債權人
      提供之債務人消費明細後，審查是否有不當消費之清事以
      防道德風險，倘涉有上述開銷或其他不當情事，請鈞院裁
      定不免責等語。
    (三)債權人良京實業股份有限公司表示：查債務人名下無任何
      財產，依消費者債務清理條例第133條規定，請鈞院為不
      免責之裁定等語。
    (四)債權人匯誠第一資產管理股份有限公司表示：債務人名下
      無可供變賣之財產以清償相關費用及債務，是請鈞院對債
      務人為不免責之裁定等語。
    (五)債權人安泰商銀表示：本行於93年8月代償債務人之其它
      債務，惟債務人卻未量入為出、縮衣節食，而逕向鈞院提
      出清算聲請，顯係基於不願自行履行債務之惡意，故請鈞
      院依消債條例第134條之規定為不免責之裁定。
    (六)債權人國泰世華銀行表示：查債務人信用卡消費明細、現
      金卡提領明細及證券存款交易明細，其生活水準顯然已逾
      一般人，認有消債條例第134條第4款之情形，故請鈞院為
      債務人不免責之裁定等語。
    (七)債權人第一金融資產管理股份有限公司表示：債權人認債
      務人不應予以免責，請鈞院諒察。
    (八)債權人中國信託商銀表示：債務人之負債逾越可支配之所
      得，並就其高風險轉嫁於債權人承擔，已不符公平原則。
      且因浪費、賭博或其他投機行為，致負擔過重之債務，而
      生開始清算之原因。又其正當壯年，既具有工作能力，應
      竭力清償債務，故請鈞院為不免責之裁定，並查察債務人
      有無消債條例第133條不應免責之情形等語。
    (九)債權人台新銀行表示：查債務人於本行欠款為現金卡債務
      ，其單月大額預借現金部份，計有92年6月提領4萬7,000
      元、92年7月提領4萬元，92年10月提領6萬元、92年11月
      提領11萬9,500元，93年1月提領10萬4,00 0元、93年5月
      提領6萬元、93年6月提領5萬3,000元、93年9月提領10萬
      元、93年10月提領10萬元、93年11月提領10萬元、94年8
      月提領21萬9,000元。可見其單月提領之金額超出月收入
      數倍，顯逾一般人生活之必要程度，並符合消費者債務清
      理條例第134條第4款，因浪費、賭博或其他投機行為，致
      財產顯然減少或負擔過重之債務，鈞院應為不免責裁定等
      語。
三、經查，本件債務人前經本院以99年度消債清字第2 號裁定開
    始清算程序，因債務人名下財產僅餘91年出廠之普通重型機
    車一台，不敷清償清算程序費用，經本院於99年6 月8 日以
    99年度司執消債清字第34號裁定終止清算程序，各債權人於
    清算程序中均未受償等情，業經本院依職權調閱本院99年度
    司執消債清字第34號消債執行卷宗可稽。惟依債務人於更生
    程序中所提出之更生方案，其每月有固定薪資收入40,000元
    ，而債務人聲請清算前2 年內之個人必要生活費用，以內政
    部公布之臺灣省臺北縣96、97、98每人每月最低必要生活費
    用9,509 元、9,829 元、10,792元為計算，債務人聲請清算
    前2 年內之個人必要生活費用為235,905 元（計算式：9,50
    9×9+9,829×12+10,792×3=235,905元），縱再加上其自陳
    每月支出母親、外籍配偶、二名子女之扶養費，合計516,00
    0元【計算式：（1,500+4,000+8,000×2）×24=516,000，
    參見本院98年度司執消債更字第613號卷第102頁】，則債務
    人聲請清算前2年內收入計有960,000元，扣除必要支出及依
    法受債務人扶養者所必要之生活費用後，尚餘208,095元，
    而本件普通債權人於債務人清算後，並未分配到任何款項，
    已如前述。從而，本件普通債權人之分配總額，已低於債務
    人聲請清算前2年間可處分所得扣除自己所必要生活費用之
    數額，已有消債條例第133條規定應不免責之情事。
四、復查另依各債權人所提出之債務人持卡消費明細內容，債務
    人自92年起即開始使用現金卡預借現金，其中台新銀行部分
    ，債務人於92年6 月至94年8 月期間提領金額即累積達1,09
    5,000元（參見本院卷第38頁）。債務人復於93年8月經安泰
    銀行代償債務金額總計83萬元，惟其信用卡及現金卡債務仍
    持續累積，則縱以債務人所陳其於債務清理案件聲請前二年
    內之收入扣除支出不足差額36,000元相比（參見本院卷第5
    頁），其負債本金竟達2,537,654元（本院98年度司執消債
    更字第613號卷第106頁：債權表），顯見債務人有浪費行為
    導致債務不能清償之情形，復經本院以各債權人所提出之消
    費明細及不同意免責之理由，發函通知債務人具狀陳述意見
    ，並已於99年9月18日合法送達債務人，惟債務人就前開消
    費紀錄各項內容，迄未提出任何說明其需一再反覆使用預借
    現金之用途及原因，並提供資料或陳述意見以供本院參酌。
    故本院審酌債務人之收入及支出情形及前開消費明細內容，
    亦堪認債務人應有消費者債務清理條例第134條第4款所規定
    「因浪費、賭博或其他投機行為，致財產顯然減少或負擔過
    重之債務，而生開始清算之原因」不應免責之情形存在，又
    未符合同條但書規定經全體普通債權人同意得免責之規定，
    應為債務人不免責之裁定，爰裁定如主文。
中    華    民    國    99    年    11    月    3     日
                  民事第二庭    法  官  陳麗玲
以上正本證明與原本無異。
如不服本裁定應於送達後10日內向本院提出抗告狀，並應繳納抗
告費新臺幣1,000 元。
中    華    民    國    99    年    11    月    3     日
                                書記官  粘建豐

司法院資訊處製作；財團法人民間司法改革基金會備份。
